【裁判字號】    99,台上,4131
【裁判日期】    990701
【裁判案由】    違反期貨交易法
【裁判全文】
最高法院刑事判決            九十九年度台上字第四一三一號
上訴人  甲○○
                
              
              
        乙○○
                
              
上列上訴人等因違反期貨交易法案件，不服台灣高等法院高雄分
院中華民國九十七年七月十五日第二審判決（九十七年度上訴字
第七五八號，起訴案號：台灣高雄地方法院檢察署九十六年度偵
字第六一九八號），提起上訴，本院判決如下：
    主  文
原判決撤銷，發回台灣高等法院高雄分院。
    理  由
本件原判決認定：上訴人甲○○係高雄市前金區○○○路二一一
號二十三樓之五「福笙國際投資顧問有限公司」（下稱福笙公司
）之負責人，明知福笙公司之營業項目並不包括經營期貨經理事
業及其他期貨服務事業，竟與上訴人乙○○共同基於經營期貨經
理事業及其他期貨服務事業之犯意聯絡，自民國九十五年三月間
起至九十五年九月二十日止，有其事實欄所載之違反期貨交易法
第一百十二條第五款犯行。因而維持第一審論處上訴人等共同未
經許可，擅自經營期貨信託事業及其他期貨服務事業罪刑之判決
，駁回上訴人等在第二審之上訴，固非無見。
惟查：(一)、科刑之判決書其宣示之主文，與所載之事實及理由必
須互相適合，否則即屬理由矛盾，其判決當然為違背法令。期貨
交易法第一百十二條第五款之罪，以未經許可，擅自經營期貨信
託事業、期貨經理事業、期貨顧問事業或其他期貨服務事業者，
為構成要件。所稱期貨信託事業，指以經營募集期貨信託基金發
行受益憑證，並運用期貨信託基金從事期貨交易、期貨相關現貨
商品或其他經主管機關核准項目之交易或投資為業者而言，期貨
信託事業設置標準第二條定有明文。至於所稱期貨經理事業，則
指經營接受特定人委任，對委任人之委託資產，就有關期貨交易
、期貨相關現貨商品或其他經主管機關核准項目之交易或投資為
分析、判斷，並基於該分析、判斷，為委任人執行交易或投資之
業務者而言，期貨經理事業設置標準第二條亦有明文。從而經營
期貨信託事業，與經營期貨經理事業，兩者並不相同。第一審判
決主文係諭知上訴人等共同「未經許可，擅自經營期貨信託事業
及其他期貨服務事業」罪名。但其事實係認定，上訴人等明知福
笙公司之營業項目並不包括經營期貨經理事業及其他期貨服務事
業，竟共同基於經營期貨經理事業及其他期貨服務事業之犯意聯
絡，而為本件犯罪，理由亦為相同之記載。換言之，上訴人等究
係共同「未經許可，擅自經營期貨信託事業及其他期貨服務事業
」，或共同「未經許可，擅自經營期貨經理事業及其他期貨服務
事業」，其中關於「期貨信託事業」、「期貨經理事業」部分，
其宣示之主文，與所載之事實及理由不相適合，有理由矛盾之違
法。甲○○於上訴第二審時，已明確指摘上開違誤（見原審卷第
十頁）。乃原審不予糾正，猶完全照錄第一審判決之內容，並駁
回上訴人等在第二審之上訴，同屬違法。(二)、未經許可，擅自經
營其他期貨服務事業者，期貨交易法第一百十二條第五款固有處
罰明文。但何謂經營「其他期貨服務事業」，期貨交易法並未明
白規定，僅於該法第八十二條之立法理由說明「係指期貨資訊提
供者等，有關其他服務事業規範之範圍，擬於施行細則中規定」
，及於第八十二條第三項規定「期貨服務事業之設置標準及管理
規則，由主管機關定之」。惟現行期貨交易法施行細則中，並未
規定「其他期貨服務事業規範之範圍」，至於依期貨交易法第八
十二條第三項訂定者，有「期貨信託事業設置標準」、「期貨信
託事業管理規則」；「期貨經理事業設置標準」、「期貨經理事
業管理規則」及「期貨顧問事業設置標準」、「期貨顧問事業管
理規則」，至於「其他期貨服務事業」部分，則未見明文。原判
決理由雖說明：「『其他期貨服務事業』，其範圍則由主管機關
及行政院金管會證期局定之，目前僅開放證券商經營期貨交易輔
助業務，依據『證券商經營期貨交易輔助業務管理規則』第三條
規定，『期貨交易輔助人』係接受期貨商之委任，從事下列業務
：(一)招攬期貨交易人從事期貨交易。(二)代理期貨商接受期貨交易
人開戶。(三)接受期貨交易人期貨交易之委託單並交付期貨商執行
等業務者。……渠等（指上訴人等）共同招攬告訴人丙○○、丁
○○等客戶與境外期貨商澳門匯創公司從事期貨交易抽取佣金，
係該當非法經營其他期貨服務事業之行為，被告二人上開所為係
違反期貨交易法第八十二條第一項規定，均應依期貨交易法第一
百十二條第五款處罰」云云（見原判決第十四頁第十六行至第十
五頁第二行）。但依原判決所載「證券商經營期貨交易輔助業務
管理規則」第三條內容觀之，似在規範「期貨交易輔助人」，得
從事之業務。該條文，何以得據為上訴人等違反期貨交易法第一
百十二條第五款「未經許可，擅自經營其他期貨服務事業」，所
憑之依據？原審未予說明，即遽行判決，亦嫌速斷。上訴意旨執
以指摘原判決不當，為有理由，而前揭違背法令情形，影響於事
實之確定，本院無可據以為裁判，應認原判決有撤銷發回更審之
原因。
據上論結，應依刑事訴訟法第三百九十七條、第四百零一條，判
決如主文。
中    華    民    國  九十九  年    七    月    一    日
                      最高法院刑事第六庭
                          審判長法官  謝  俊  雄
                                法官  陳  世  雄
                                法官  魏  新  和
                                法官  徐  文  亮
                                法官  吳  信  銘
本件正本證明與原本無異
                                      書  記  官
中    華    民    國  九十九  年    七    月    五    日
                                                      Ｑ

司法院資訊處製作；財團法人民間司法改革基金會備份。
